ACORDAO-COMPLETO-2435259

ACÓRDÃO 2381/2021 ATA 5/2021 - PRIMEIRA CÂMARA

VISTOS, relatados e discutidos estes autos de Tomada de Contas Especial instaurada pela Secretaria Especial da Cultura, do Ministério da Cultura (extinto) - atual Ministério do Turismo, em desfavor de Phocus Comunicação e Eventos Ltda. - ME e Audicléia Dutra Garcia, em razão de omissão no dever de prestar contas dos recursos captados, no montante de R$ 100 mil em 08/07/2010 (ou R$ 195.504,38, em 27/10/2017) , ao abrigo do projeto cultural Pronac 09-7772, que havia autorizado a captação de R$ 468.732,00 com o objetivo de "criar na cidade de Campinas um grande espaço cênico no qual crianças, jovens e adultos tenham contato com a magia da literatura, através de apresentações artísticas, buscando a divulgação da literatura e formação de novos leitores", com prazo de execução entre março e dezembro de 2010,
ACORDAM os Ministros do Tribunal de Contas da União, reunidos em sessão da 1ª Câmara, ante as razões expostas pelo Relator, em:
9.1. julgar irregulares as contas dos responsáveis Phocus Comunicação e Eventos Ltda. - ME e Audicléia Dutra Garcia, com fundamento nos arts. 1º, inciso I, 16, inciso III, alíneas "a" e "c", e § 2º da Lei 8.443/1992, c/c os arts. 19 e 23, inciso III, da mesma Lei, e com arts. 1º, inciso I, 209, incisos I e III, 210 e 214, inciso III, do Regimento Interno, condenando-os solidariamente ao pagamento da importância a seguir especificada, com a fixação do prazo de quinze dias, a contar da notificação, para que comprovem, perante o Tribunal, o recolhimento da dívida aos cofres do Tesouro Nacional, atualizada monetariamente e acrescida dos juros de mora, calculados a partir da data discriminada, até a data do recolhimento, nos termos do art. 23, inciso III, alínea "a", da citada Lei, c/c o art. 214, inciso III, alínea "a", do Regimento Interno do TCU, na forma prevista na legislação em vigor:
	Data de ocorrência
	Valor histórico (R$) 

	08/07/2010
	100.000,00

9.2. aplicar individualmente aos responsáveis Phocus Comunicação e Eventos Ltda. - ME e Audicléia Dutra Garcia a multa prevista no art. 57 da Lei 8.443/1992, c/c o art. 267 do Regimento Interno do TCU, no valor de R$ 10.000,00 (dez mil reais) , fixando-lhes o prazo de quinze dias, a contar da notificação, para que comprovem, perante o Tribunal (art. 214, III, alínea "a", do Regimento Interno do TCU) , o recolhimento da dívida aos cofres do Tesouro Nacional, atualizada monetariamente desde a data deste Acórdão até a data do efetivo recolhimento, se paga após o vencimento, na forma da legislação em vigor;
9.3. autorizar, desde logo, a cobrança judicial das dívidas, caso não atendidas as notificações, na forma do disposto no art. 28, inciso II, da Lei 8.443/1992; e
9.4. encaminhar cópia deste Acórdão à Secretaria Especial da Cultura, do Ministério do Turismo, e aos responsáveis, para ciência; e à Procuradoria da República no Estado de São Paulo, nos termos do § 3º do art. 16 da Lei 8.443/1992, c/c o § 7º do art. 209 do Regimento Interno do TCU, para conhecimento e adoção das medidas cabíveis.

Tomada de Contas Especial  instaurada pela Secretaria Especial de Cultura em razão de Omissão no dever de prestar contas, Lei Rouanet, que teve por objeto Criar na cidade de Campinas, um grande espaço cênico no qual crianças, jovens e adultos tenham contato com a magia da literatura através de apresentações artísticas, buscando a a divulgação da literatura e formação de novos leitores.

Primeira Câmara

Secretaria Especial de Cultura, do Ministério da Cultura (extinto).

3. Responsáveis: Phocus Comunicação e Eventos Ltda.-ME (CNPJ 07.792.149/0001-08);  e Audicléia Dutra Garcia (CPF XXX.224.861-XX).

13.1. Ministros presentes: Walton Alencar Rodrigues (Presidente), Benjamin Zymler, Vital do Rêgo e Jorge Oliveira.
13.2. Ministros-Substitutos presentes: Augusto Sherman Cavalcanti (Relator) e Weder de Oliveira.

AUGUSTO SHERMAN

Adoto como relatório a instrução lançada aos autos pela Secex-TCE (peça 71) :
	"INTRODUÇÃO
Cuidam os autos de tomada de contas especial instaurada por Secretaria Especial da Cultura, em desfavor de Phocus Comunicação e Eventos Ltda - Me (CNPJ: 07.792.149/0001-08) e Audicleia Dutra Garcia (CPF: XXX.224.861-XX) , em razão de omissão no dever de prestar contas dos recursos captados por força do projeto cultural Pronac 09-7772, descrito da seguinte forma: 'Criar na cidade de Campinas, um grande espaço cênico no qual crianças, jovens e adultos tenham contato com a magia da literatura através de apresentações artísticas, buscando a divulgação da literatura e formação de novos leitores.'.
HISTÓRICO
Em 13/8/2017, com fundamento na IN/TCU 71/2012, alterada pela IN/TCU 76/2016 e DN/TCU 155/2016, o dirigente da instituição Secretaria Especial da Cultura autorizou a instauração da tomada de contas especial (peça 16) . O processo foi registrado no sistema e-TCE com o número 571/2017.
A Portaria nº 117 de 12 de março de 2010, autorizou a captação do valor de apoio, totalizando R$ 468.732,00, no período de 23/03/2010 a 31/12/2010 (peça 5) , com prazo para execução dos recursos 23/03/2010 a 31/12/2010, recaindo o prazo para prestação de contas em 30/1/2011.
A empresa proponente captou recursos autorizados, no montante de R$ 100.000,00, conforme atestam os recibos (peça 7) e/ou extratos bancários (peça 8) .
	O fundamento para a instauração da Tomada de Contas Especial, conforme consignado na matriz de responsabilização elaborada pelo tomador de contas, foi a constatação da seguinte irregularidade: 
Omissão no dever de prestar contas.
Os responsáveis arrolados na fase interna foram devidamente comunicados e, diante da ausência de justificativas suficientes para elidir a irregularidade e da não devolução dos recursos, instaurou-se a tomada de contas especial.
	No relatório (peça 29) , o tomador de contas concluiu que o prejuízo importaria no valor original de R$ 195.504,38, imputando-se a responsabilidade à Phocus Comunicação e Eventos Ltda - Me e Audicleia Dutra Garcia, na condição de dirigente. 
	Em 4/6/2019, a Controladoria-Geral da União emitiu o relatório de auditoria (peça 30) , em concordância com o relatório do tomador de contas. O certificado de auditoria e o parecer do dirigente do órgão de controle interno concluíram pela irregularidade das presentes contas (peças 31 e 32) .
	Em 14/6/2019, o ministro responsável pela área atestou haver tomado conhecimento das conclusões contidas no relatório e certificado de auditoria, bem como do parecer conclusivo do dirigente do órgão de controle interno, manifestando-se pela irregularidade das contas, e determinou o encaminhamento do processo ao Tribunal de Contas da União (peça 33) .
Na instrução inicial (peça 36) , analisando-se os documentos nos autos, concluiu-se pela necessidade de realização de citação e audiência para as seguintes irregularidades: 
Irregularidade 1: não comprovação da boa e regular aplicação dos recursos federais repassados à PHOCUS COMUNICAÇÃO E EVENTOS LTDA - ME, em face da omissão no dever de prestar contas dos valores transferidos, no âmbito do projeto incentivado, no período de 23/3/2010 a 31/12/2010, cujo prazo encerrou-se em 30/1/2011.
	Evidências da irregularidade: documentos técnicos presentes nas peças 1, 6 e 15.
	Normas infringidas: parágrafo único do art. 70 da Constituição Federal; art. 145 do Decreto 93.872/1986; art. 56 da Portaria Interministerial MPOG/MF/CGU 127/2008; Art 6º, inciso VI, da IN MINC 1/2010; art. 7º, § 1º, da IN MINC 1/2012; e art. 90, parágrafo único, da IN MINC 1/2013.
	Débito relacionado aos responsáveis Audicleia Dutra Garcia (CPF: XXX.224.861-XX) e Phocus Comunicação e Eventos Ltda - Me (CNPJ: 07.792.149/0001-08) :
	Data de ocorrência
	Valor histórico (R$) 

	8/7/2010
	100.000,00

Cofre credor: Tesouro Nacional.
	Responsável: Phocus Comunicação e Eventos Ltda - Me (CNPJ: 07.792.149/0001-08) .
Conduta: não demonstrar a boa e regular aplicação dos recursos federais recebidos e geridos por meio do instrumento em questão, no período de 23/3/2010 a 31/12/2010, em face da omissão na prestação de contas, cujo prazo encerrou-se em 30/1/2011.
Nexo de causalidade: a conduta descrita impediu o estabelecimento do nexo causal entre as possíveis despesas efetuadas com os recursos recebidos, no âmbito do instrumento em questão, no período de 23/3/2010 a 31/12/2010.
Culpabilidade: não há excludentes de ilicitude, de culpabilidade e de punibilidade; é razoável supor que o administrador responsável pela pessoa jurídica tinha consciência da ilicitude de sua conduta; era exigível conduta diversa da praticada, qual seja, desincumbir-se do seu dever por meio da apresentação da prestação de contas no prazo e forma devidos. 
	Responsável: Audicleia Dutra Garcia (CPF: XXX.224.861-XX) .
Conduta: não demonstrar a boa e regular aplicação dos recursos federais recebidos e geridos por meio do instrumento em questão, no período de 23/3/2010 a 31/12/2010, em face da omissão na prestação de contas, cujo prazo encerrou-se em 30/1/2011.
Nexo de causalidade: a conduta descrita impediu o estabelecimento do nexo causal entre as possíveis despesas efetuadas com os recursos recebidos, no âmbito do instrumento em questão, no período de 23/3/2010 a 31/12/2010.
Culpabilidade: não há excludentes de ilicitude, de culpabilidade e de punibilidade; é razoável supor que a responsável tinha consciência da ilicitude de sua conduta; era exigível conduta diversa da praticada, qual seja, desincumbir-se do seu dever por meio da apresentação da prestação de contas no prazo e forma devidos. 
Encaminhamento: citação.
Irregularidade 2: não cumprimento do prazo originalmente estipulado para prestação de contas do projeto incentivado, cujo prazo encerrou-se em 30/1/2011.
	Evidências da irregularidade: documentos técnicos presentes nas peças 1 e 15.
	Normas infringidas: parágrafo único do art. 70 da Constituição Federal; art. 145 do Decreto 93.872/1986; art. 56 da Portaria Interministerial MPOG/MF/CGU 127/2008.
	Responsável: Audicleia Dutra Garcia (CPF: XXX.224.861-XX) .
Conduta: descumprir o prazo originalmente estipulado para prestação de contas dos recursos federais recebidos à conta do instrumento em questão, o qual se encerrou em 30/1/2011.
Nexo de causalidade: a conduta descrita impediu o estabelecimento do nexo causal entre as possíveis despesas efetuadas com os recursos recebidos, no âmbito do instrumento em questão, no período de 23/3/2010 a 31/12/2010.
Culpabilidade: não há excludentes de ilicitude, de culpabilidade e de punibilidade; é razoável supor que a responsável tinha consciência da ilicitude de sua conduta; era exigível conduta diversa da praticada, qual seja, desincumbir-se do seu dever por meio da apresentação da prestação de contas no prazo e forma devidos. 
Encaminhamento: audiência.
Em cumprimento ao pronunciamento da unidade (peça 38) , foram efetuadas citação e audiência dos responsáveis, nos moldes adiante:
 Phocus Comunicação e Eventos Ltda - Me - promovida a citação do responsável, conforme delineado adiante:
	Comunicação: Ofício 8959/2019 - Secex-TCE (peça 41) 
Data da Expedição: 15/10/2019
Data da Ciência: não houve (Mudou-se) (peça 43) 
Observação: Ofício enviado para o endereço do responsável, conforme pesquisa na base de dados no sistema da Receita Federal, custodiada pelo TCU (peça 39) .
	
	Comunicação: Ofício 0741/2020 - Seproc (peça 48) 
Data da Expedição: 28/1/2020
Data da Ciência: não houve (Desconhecido) (peça 55) 
Observação: Ofício enviado para o endereço do responsável, conforme pesquisa na base de dados no sistema da Receita Federal, custodiada pelo TCU (peça 45) .
	
	Comunicação: Ofício 0742/2020 - Seproc (peça 47) 
Data da Expedição: 28/1/2020
Data da Ciência: não houve (Desconhecido) (peça 56) 
Observação: Ofício enviado para o endereço do responsável, conforme pesquisa na base de dados no sistema do TSE, custodiada pelo TCU (peça 45) .
	
	Comunicação: Ofício 0743/2020 - Seproc (peça 49) 
Data da Expedição: 28/1/2020
Data da Ciência: não houve (Não procurado) (peça 58) 
Observação: Ofício enviado para o endereço do responsável, conforme pesquisa na base de dados no sistema do Renach, custodiada pelo TCU (peça 45) .
	
	Comunicação: Ofício 0744/2020 - Seproc (peça 50) 
Data da Expedição: 28/1/2020
Data da Ciência: não houve (Desconhecido) (peça 53) 
Observação: Ofício enviado para o endereço do responsável, conforme pesquisa na base de dados nos sistemas corporativos do TCU, custodiada pelo TCU (peça 45) .
	
	Comunicação: Ofício 16023/2020 - Seproc (peça 63) 
Data da Expedição: 30/4/2020
Data da Ciência: não houve (Número inexistente) (peça 69) 
Observação: Ofício enviado para o endereço do responsável, conforme pesquisa na base de dados no sistema do Renach, custodiada pelo TCU (peça 61) .
	
	Comunicação: Ofício 16024/2020 - Seproc (peça 64) 
Data da Expedição: 30/4/2020
Data da Ciência: não houve (Número inexistente) (peça 68) 
Observação: Ofício enviado para o endereço do responsável, conforme pesquisa na base de dados no sistema do TSE, custodiada pelo TCU (peça 60) .
	
	Comunicação: Ofício 16025/2020 - Seproc (peça 65) 
Data da Expedição: 30/4/2020
Data da Ciência: não houve (Mudou-se) (peça 67) 
Observação: Ofício enviado para o endereço do responsável, conforme pesquisa na base de dados no sistema da Receita Federal, custodiada pelo TCU (peça 59) .
	
	Comunicação: Edital 0500/2020 - Seproc (peça 62) 
Data da Publicação: 29/4/2020 (peça 66) 
Fim do prazo para a defesa: 14/5/2020
	
 Audicleia Dutra Garcia - promovida a citação e audiência da responsável, conforme delineado adiante:
	Comunicação: Ofício 8960/2019 - Secex-TCE (peça 42) 
Data da Expedição: 15/10/2019
Data da Ciência: não houve (Mudou-se) (peça 44) 
Observação: Ofício enviado para o endereço do responsável, conforme pesquisa na base de dados no sistema da Receita Federal, custodiada pelo TCU  (peça 40) .
	
	Comunicação: Ofício 0745/2020 - Seproc (peça 51) 
Data da Expedição: 28/1/2020
Data da Ciência: 6/2/2020 (peça 57) 
Nome Recebedor: Ilegível
Observação: Ofício enviado para o endereço do responsável, conforme pesquisa na base de dados no sistema do TSE, custodiada pelo TCU (peça 46) .
Fim do prazo para a defesa: 21/2/2020
	
	Comunicação: Ofício 0746/2020 - Seproc (peça 52) 
Data da Expedição: 28/1/2020
Data da Ciência: não houve (Desconhecido) (peça 54) 
Observação: Ofício enviado para o endereço do responsável, conforme pesquisa na base de dados no sistema da Receita Federal, custodiada pelo TCU  (peça 46) .
	
Conforme Despacho de Conclusão das Comunicações Processuais (peça 70) , as providências inerentes às comunicações processuais foram concluídas. 
Transcorrido o prazo regimental, os responsáveis Phocus Comunicação e Eventos Ltda - Me e Audicleia Dutra Garcia permaneceram silentes, devendo ser considerados revéis, nos termos do art. 12, § 3º, da Lei 8.443/1992.
ANÁLISE DOS PRESSUPOSTOS DE PROCEDIBILIDADE DA IN/TCU 71/2012
Avaliação de Viabilidade do Exercício do Contraditório e Ampla Defesa
	Verifica-se que não houve o transcurso de mais de dez anos desde o fato gerador sem que tenha havido a notificação dos responsáveis pela autoridade administrativa federal competente (art. 6º, inciso II, c/c art. 19 da IN/TCU 71/2012, modificada pela IN/TCU 76/2016) , uma vez que o fato gerador da irregularidade sancionada ocorreu em 31/1/2011, e os responsáveis foram notificados sobre as irregularidades pela autoridade administrativa competente conforme abaixo:
0. Phocus Comunicação e Eventos Ltda - Me, por meio do edital acostado à peça 22, publicado em 13/7/2017.
0. Audicleia Dutra Garcia, por meio do edital acostado à peça 22, publicado em 13/7/2017.
Valor de Constituição da TCE 	
	Verifica-se, ainda, que o valor original do débito, cujo fato gerador ocorreu após 1/1/2017, é de R$ 195.504,38, portanto superior ao limite mínimo de R$ 100.000,00, na forma estabelecida conforme os arts. 6º, inciso I, e 19 da IN/TCU 71/2012, modificada pela IN/TCU 76/2016. 
OUTROS PROCESSOS/DÉBITOS NOS SISTEMAS DO TCU COM OS MESMOS RESPONSÁVEIS
	Informa-se que não foi encontrado débito imputável aos responsáveis em outros processos no Tribunal.
	A tomada de contas especial está, assim, devidamente constituída e em condição de ser instruída.
EXAME TÉCNICO
Da validade das notificações:
	Preliminarmente, cumpre tecer breves considerações sobre a forma como são realizadas as comunicações processuais no TCU. A esse respeito, destacam-se o art. 179, do Regimento Interno do TCU (Resolução 155, de 4/12/2002) e o art. 4º, inciso III, § 1º, da Resolução TCU 170, de 30 de junho de 2004, in verbis:
Art. 179. A citação, a audiência ou a notificação, bem como a comunicação de diligência, farse-ão:
I - mediante ciência da parte, efetivada por servidor designado, por meio eletrônico, fac-símile, telegrama ou qualquer outra forma, desde que fique confirmada inequivocamente a entrega da comunicação ao destinatário;
II - mediante carta registrada, com aviso de recebimento que comprove a entrega no endereço do destinatário;
III - por edital publicado no Diário Oficial da União, quando o seu destinatário não for localizado
 (...) 
Art. 3º As comunicações serão dirigidas ao responsável, ou ao interessado, ou ao dirigente de órgão ou entidade, ou ao representante legal ou ao procurador constituído nos autos, com poderes expressos no mandato para esse fim, por meio de:
I - correio eletrônico, fac-símile ou telegrama;
II - servidor designado;
III - carta registrada, com aviso de recebimento;
IV - edital publicado no Diário Oficial da União, quando o seu destinatário não for localizado, nas hipóteses em que seja necessário o exercício de defesa.
Art. 4º. Consideram-se entregues as comunicações:
I - efetivadas conforme disposto nos incisos I e II do artigo anterior, mediante confirmação da ciência do destinatário;
II - realizadas na forma prevista no inciso III do artigo anterior, com o retorno do aviso de recebimento, entregue comprovadamente no endereço do destinatário;
III - na data de publicação do edital no Diário Oficial da União, quando realizadas na forma prevista no inciso IV do artigo anterior.
§ 1º O endereço do destinatário deverá ser previamente confirmado mediante consulta aos sistemas disponíveis ao Tribunal ou a outros meios de informação, a qual deverá ser juntada ao respectivo processo.
 (...) 
	Bem se vê, portanto, que a validade da citação via postal não depende de que o aviso de recebimento seja assinado pelo próprio destinatário da comunicação, o que dispensa, no caso em tela, a entrega do AR em 'mãos próprias'. A exigência da norma é no sentido de o Tribunal verificar se a correspondência foi entregue no endereço correto, residindo aqui a necessidade de certeza inequívoca. 
	Não é outra a orientação da jurisprudência do TCU, conforme se verifica dos julgados a seguir transcritos:
São válidas as comunicações processuais entregues, mediante carta registrada, no endereço correto do responsável, não havendo necessidade de que o recebimento seja feito por ele próprio (Acórdão 3648/2013-TCU-Segunda Câmara, Relator Min. José Jorge) ;
É prescindível a entrega pessoal das comunicações pelo TCU, razão pela qual não há necessidade de que o aviso de recebimento seja assinado pelo próprio destinatário. Entregandose a correspondência no endereço correto do destinatário, presume-se o recebimento da citação. (Acórdão 1019/2008-TCU-Plenário, Relator Min. Benjamin Zymler) ;
As comunicações do TCU, inclusive as citações, deverão ser realizadas mediante Aviso de Recebimento - AR, via Empresa Brasileira de Correios e Telégrafos, bastando para sua validade que se demonstre que a correspondência foi entregue no endereço correto. (Acórdão 1526/2007-TCU-Plenário, Relator Min. Aroldo Cedraz) .
A validade do critério de comunicação processual do TCU foi referendada pelo Supremo Tribunal Federal, nos termos do julgamento do MS-AgR 25.816/DF, por meio do qual se afirmou a desnecessidade da ciência pessoal do interessado, entendendo-se suficiente a comprovação da entrega do 'AR' no endereço do destinatário:
Ementa: agravo regimental. Mandado de segurança. Desnecessidade de intimação pessoal das decisões do tribunal de contas da união. art. 179 do regimento interno do TCU. Intimação do ato impugnado por carta registrada, iniciado o prazo do art. 18 da lei nº 1.533/51 da data constante do aviso de recebimento. Decadência reconhecida. Agravo improvido.
O envio de carta registrada com aviso de recebimento está expressamente enumerado entre os meios de comunicação de que dispõe o Tribunal de Contas da União para proceder às suas intimações.
O inciso II do art. 179 do Regimento Interno do TCU é claro ao exigir apenas a comprovação da entrega no endereço do destinatário, bastando o aviso de recebimento simples. 
Da revelia dos responsáveis Phocus Comunicação e Eventos Ltda - Me e Audicleia Dutra Garcia
No caso vertente, a citação de cada um dos responsáveis (Phocus Comunicação e Eventos Ltda - Me e Audicleia Dutra Garcia) se deu em endereços provenientes de pesquisas de endereços realizadas pelo TCU (vide parágrafos acima) , porquanto, devido ao insucesso de realizar a citação em endereços constantes na base de dados da Receita custodiada pelo TCU (peças 39 e 40) , buscou-se a notificação em endereços provenientes das bases de dados públicas custodiadas pelo TCU (TSE e Renach - peças 40, 45, 46, 59, 60 e 61) e das bases de dados do próprio TCU. A entrega dos ofícios citatórios nesses endereços não ficou comprovada, razão pela qual promoveu-se a notificação por edital publicado no Diário Oficial da União (peça 62) .
Importante destacar que, antes de promover a citação por edital, para assegurar a ampla defesa, buscaram-se outros meios possíveis para localizar e citar os responsáveis, nos limites da razoabilidade, fazendo juntar aos autos informação comprobatória dos diferentes meios experimentados que restaram frustrados, tal como se demonstrou no item anterior da presente instrução (Acórdão 4851/2017-TCU-Primeira Câmara, Relator Min. Augusto Sherman) .
Nos processos do TCU, a revelia não leva à presunção de que seriam verdadeiras todas as imputações levantadas contra os responsáveis, diferentemente do que ocorre no processo civil, em que a revelia do réu opera a presunção da verdade dos fatos narrados pelo autor (Acórdão 1009/2018-TCU-Plenário, Relator Min. Bruno Dantas; 2369/2013 - TCU - Plenário, Relator Min. Benjamin Zymler e 2449/2013 - TCU - Plenário, Relator Min. Benjamin Zymler) . Dessa forma, a avaliação da responsabilidade do agente não pode prescindir da prova existente no processo ou para ele carreada. 
Ao não apresentarem suas defesas, os responsáveis deixaram de produzir prova da regular aplicação dos recursos sob suas responsabilidades, em afronta às normas que impõem aos gestores públicos a obrigação legal de, sempre que demandados pelos órgãos de controle, apresentar os documentos que demonstrem a correta utilização das verbas públicas, a exemplo do contido no art. 93 do Decreto-Lei 200/1967: 'Quem quer que utilize dinheiros públicos terá de justificar seu bom e regular emprego na conformidade das leis, regulamentos e normas emanadas das autoridades administrativas competentes.' 
Mesmo as alegações de defesa não sendo apresentadas, considerando o princípio da verdade real que rege esta Corte, procurou-se buscar, em manifestações dos responsáveis na fase interna desta Tomada de Contas Especial, se havia algum argumento que pudesse ser aproveitado a seu favor. 
	No entanto, os responsáveis não se manifestaram na fase interna, não havendo, assim, nenhum argumento que possa vir a ser analisado e posteriormente servir para afastar as irregularidades apontadas.
Em se tratando de processo em que as partes interessadas não se manifestaram acerca das irregularidades imputadas, não há elementos para que se possa efetivamente aferir e reconhecer a ocorrência de boa-fé na conduta dos responsáveis, podendo este Tribunal, desde logo, proferir o julgamento de mérito pela irregularidade das contas, conforme os termos dos §§ 2º e 6º do art. 202 do Regimento Interno do TCU. (Acórdão 2064/2011-TCU-Primeira Câmara (relator Min. Ubiratan Aguiar) , 6.182/2011-TCU-1ª Câmara (relator Min. Weber de Oliveira) , 4.072/2010-TCU-1ª Câmara (Relator Min. Valmir Campelo) , 1.189/2009-TCU-1ª Câmara (Relator Min. Marcos Bemquerer) , 731/2008-TCU-Plenário (Relator Min. Aroldo Cedraz) .
Dessa forma, os responsáveis Phocus Comunicação e Eventos Ltda - Me e Audicleia Dutra Garcia devem ser considerados revéis, nos termos do art. 12, § 3º, da Lei 8.443/1992, devendo as contas serem julgadas irregulares, condenando-os solidariamente ao débito apurado e aplicando-lhes a multa prevista no art. 57 da Lei 8.443/1992.
Prescrição da Pretensão Punitiva
	Vale ressaltar que a pretensão punitiva do TCU, conforme Acórdão 1441/2016-TCU-Plenário, Relator Min. Benjamin Zymler, que uniformizou a jurisprudência acerca dessa questão, subordina-se ao prazo geral de prescrição indicado no art. 205 do Código Civil, que é de dez anos, contado da data de ocorrência da irregularidade sancionada, nos termos do art. 189 do Código Civil, sendo este prazo interrompido pelo ato que ordenar a citação, a audiência ou a oitiva dos responsáveis.
No caso em exame, não ocorreu a prescrição, uma vez que as irregularidades sancionadas ocorreram em 31/1/2011, e o ato de ordenação da citação e a publicação do edital ocorreram em 28/1/2020 e 29/4/2020, respectivamente (peças 51 e 62 e 66) .
Cumulatividade de multas 
Quanto à possibilidade de aplicação cumulativa das multas dos arts. 57 e 58, inciso I, da Lei 8.443/1992, ainda que seja adequada a realização de citação e audiência dos responsáveis, por força do disposto no art. 209, § 4º, do Regimento Interno do TCU, o Tribunal reconhece que existe relação de subordinação entre as condutas de 'não comprovação da aplicação dos recursos' e de 'omissão na prestação de contas', sendo a primeira consequência da segunda, o que enseja, na verificação das duas irregularidades, a aplicação da multa do art. 57, com o afastamento da multa do art. 58, inciso I, em atenção ao princípio da absorção (Acórdão 9579/2015-TCU-Segunda Câmara, Relator Min. Vital do Rêgo; Acórdão 2469/2019-TCU-Primeira Câmara, Relator Min. Augusto Sherman) .
Conforme leciona Cezar Bitencourt (Tratado de Direito Penal: parte geral - 8ª Edição - São Paulo: Saraiva, 2003. Pg. 565) , na absorção, ' (...) a pena do delito mais grave absorve a pena do delito menos grave, que deve ser desprezada'. No caso concreto, a 'omissão no dever de prestar contas', embora seja uma irregularidade autônoma, funciona como fase ou meio para a consecução da 'não comprovação da aplicação dos recursos', havendo clara relação de interdependência entre essas condutas. Dessa forma, recaindo as duas ocorrências num mesmo gestor, deve prevalecer a pena do delito mais grave, qual seja, a multa do art. 57, da Lei 8.443/1992.
Cumpre observar, ainda, que a conduta dos responsáveis, consistente nas irregularidades 'não comprovação da boa e regular aplicação dos recursos federais repassados em face da omissão no dever de prestar contas' e 'não cumprimento do prazo para apresentação de prestação de contas pelo gestor dos recursos', configura violação não só às regras legais, mas também aos princípios basilares da administração pública, eis que, em última análise, ocorre o comprometimento da necessária satisfação à sociedade sobre o efetivo emprego dos recursos públicos postos à disposição da municipalidade, por força do instrumento de repasse em questão.
Nesses casos, em que fica evidente a falta de transparência e lisura, não há como afastar as suspeitas sempre presentes de que a totalidade dos recursos públicos federais, transferida ao município, tenha sido integralmente desviada, em prol de gestor ímprobo, ou de pessoas por ele determinadas, a revelar grave inobservância de dever de cuidado no trato com a coisa pública, isto é, ato praticado com culpa grave, pois, na espécie, a conduta dos responsáveis se distancia daquela que seria esperada de um administrador público minimante diligente, num claro exemplo de erro grosseiro a que alude o art. 28 do Decreto-lei 4.657/1942 (Lei de Introdução às Normas do Direito Brasileiro) , incluído pela Lei 13.655/2018 (Acórdão 1689/2019-TCU-Plenário, Relator Min. Augusto Nardes; Acórdão 2924/2018-TCU-Plenário, Relator Min. José Mucio Monteiro; Acórdão 2391/2018-TCU-Plenário, Relator Min. Benjamin Zymler) . 
CONCLUSÃO
	Em face da análise promovida na seção 'Exame Técnico', verifica-se que os responsáveis Phocus Comunicação e Eventos Ltda - Me e Audicleia Dutra Garcia não lograram comprovar a boa e regular aplicação dos recursos. Instados a se manifestarem, optaram pelo silêncio, configurando a revelia, nos termos do § 3º, do art. 12, da Lei 8.443/1992. Ademais, inexistem nos autos elementos que demonstrem a boa-fé dos responsáveis ou a ocorrência de outras excludentes de culpabilidade.
Vale ressaltar que a jurisprudência pacífica nesta Corte é no sentido da imprescritibilidade das ações de ressarcimento ao erário (Súmula TCU 282) . Dessa forma, identificado dano ao erário, devese instaurar e julgar o processo de tomada de contas especial para responsabilizar seus agentes causadores, respeitando o direito ao contraditório e à ampla defesa, independentemente de quando ocorreram os atos impugnados.
Verifica-se também que não houve a prescrição da pretensão punitiva, conforme análise já realizada.
	Tendo em vista que não constam dos autos elementos que permitam reconhecer a boa-fé dos responsáveis, sugere-se que as suas contas sejam julgadas irregulares, nos termos do art. 202, § 6º, do Regimento Interno do TCU, com a imputação do débito atualizado monetariamente e acrescido de juros de mora, nos termos do art. 202, § 1º do Regimento Interno do TCU, descontado o valor eventualmente recolhido, com a aplicação da multa prevista no art. 57 da Lei 8.443/1992.
Por fim, como não houve elementos que pudessem modificar o entendimento acerca das irregularidades em apuração, mantém-se a matriz de responsabilização presente na peça 35.
PROPOSTA DE ENCAMINHAMENTO
Diante do exposto, submetemos os autos à consideração superior, propondo ao Tribunal:
considerar revéis os responsáveis Phocus Comunicação e Eventos Ltda - Me (CNPJ: 07.792.149/0001-08) e Audicleia Dutra Garcia (CPF: XXX.224.861-XX) , para todos os efeitos, dando-se prosseguimento ao processo, com fulcro no art. 12, § 3º, da Lei 8.443/1992; 
julgar irregulares, nos termos dos arts. 1º, inciso I, 16, inciso III, alíneas a e c, da Lei 8.443/1992, c/c os arts. 19 e 23, inciso III, da mesma Lei, as contas dos responsáveis Phocus Comunicação e Eventos Ltda - Me (CNPJ: 07.792.149/0001-08) e Audicleia Dutra Garcia (CPF: XXX.224.861-XX) , condenando-os solidariamente ao pagamento da importância a seguir especificada, atualizada monetariamente e acrescida dos juros de mora, calculada a partir da data discriminada até a data da efetiva quitação do débito, fixando-lhes o prazo de quinze dias, para que comprovem, perante o Tribunal, o recolhimento da referida quantia aos cofres do Tesouro Nacional, nos termos do art. 23, inciso III, alínea 'a', da citada lei, c/c o art. 214, inciso III, alínea 'a', do Regimento Interno do TCU.  
	Débito relacionado ao responsável Phocus Comunicação e Eventos Ltda - Me (CNPJ: 07.792.149/0001-08) em solidariedade com Audicleia Dutra Garcia (CPF: XXX.224.861-XX) :
	Data de ocorrência
	Valor histórico (R$) 

	27/10/2017
	195.504,38

Valor atualizado do débito (com juros) em 22/9/2020: R$ 227.279,04.
aplicar individualmente aos responsáveis Phocus Comunicação e Eventos Ltda - Me (CNPJ: 07.792.149/0001-08) e Audicleia Dutra Garcia (CPF: XXX.224.861-XX) , a multa prevista no art. 57 da Lei 8.443/1992 c/c o art. 267 do Regimento Interno do TCU, fixando-lhes o prazo de quinze dias, a contar da notificação, para que comprovem, perante o Tribunal (art. 214, III, alínea 'a', do Regimento Interno do TCU) , o recolhimento da dívida aos cofres do Tesouro Nacional, atualizada monetariamente desde a data do acórdão que vier a ser proferido por este Tribunal até a data do efetivo recolhimento, se paga após o vencimento, na forma da legislação em vigor;
autorizar, desde logo, a cobrança judicial das dívidas, caso não atendidas as notificações, na forma do disposto no art. 28, inciso II, da Lei 8.443/1992;
autorizar também, desde logo, se requerido, com fundamento no art. 26, da Lei 8.443, de 1992, c/c o art. 217, §§ 1º e 2º do Regimento Interno do TCU, o parcelamento da (s) dívida (s) em até 36 parcelas, incidindo, sobre cada parcela, corrigida monetariamente, os correspondentes acréscimos legais, fixando-lhe o prazo de quinze dias, a contar do recebimento da notificação, para comprovar, perante o Tribunal, o recolhimento da primeira parcela, e de trinta dias, a contar da parcela anterior, para comprovar os recolhimentos das demais parcelas, devendo incidir, sobre cada valor mensal, atualizado monetariamente, os juros de mora devidos, no caso do débito, na forma prevista na legislação em vigor, alertando os responsáveis de que a falta de comprovação do recolhimento de qualquer parcela importará o vencimento antecipado do saldo devedor, nos termos do § 2º do art. 217 do Regimento Interno deste Tribunal; 
esclarecer à responsável Audicleia Dutra Garcia (CPF: XXX.224.861-XX) que, caso se demonstre, por via recursal, a correta aplicação dos recursos, mas não se justifique a omissão da prestação de contas, o débito poderá ser afastado, mas permanecerá a irregularidade das contas, dando-se ensejo à aplicação da multa prevista no art. 58, inciso I, da Lei 8.443/1992;
enviar cópia do Acórdão a ser prolatado à Procuradoria da República no Estado de SP, nos termos do § 3º do art. 16 da Lei 8.443/1992, c/c o § 7º do art. 209 do Regimento Interno do TCU, para adoção das medidas cabíveis; e
enviar cópia do Acórdão que vier a ser proferido à Secretaria Especial da Cultura e aos responsáveis, para ciência;
informar à Procuradoria da República no Estado de SP, à Secretaria Especial da Cultura e aos responsáveis que a presente deliberação, acompanhada do Relatório e do Voto que a fundamenta, está disponível para a consulta no endereço www.tcu.gov.br/acordaos, além de esclarecer que, caso requerido, o TCU poderá fornecer sem custos as correspondentes cópias, de forma impressa; e
informar à Procuradoria da República no Estado de SP que, nos termos do parágrafo único do art. 62 da Resolução TCU 259/2014, os procuradores e membros do Ministério Público credenciados nesta Corte podem acessar os presentes autos de forma eletrônica e automática, ressalvados apenas os casos de eventuais peças classificadas como sigilosas, as quais requerem solicitação formal.".
2.	O Sr. Secretário da Secex-TCE anuiu com as análises e propostas contidas na instrução (peça 73) .
3.		O representante do MP/TCU posicionou-se nos seguintes termos (peça 74) :	
		"Manifesto-me de acordo com a proposta da unidade técnica, exceto pelas referências à 'recursos públicos postos à disposição da municipalidade' e a 'instrumento de repasse', contidas no item 36 da instrução à peça 71, e a 'transferida ao município' e a 'administrador público' contidas no item 37,  haja vista o caso em exame versar sobre a responsabilidade de empresa privada e sua dirigente quanto à omissão da prestação de contas de recursos captados por força de projeto cultural no âmbito do Programa Nacional de Apoio à Cultura (Pronac) , e não de transferência a município por meio de instrumento de repasse.".
	
	É o relatório.

não há.

Subprocurador-Geral Lucas Rocha Furtado.

TOMADA DE CONTAS ESPECIAL. AUSÊNCIA DE COMPROVAÇÃO DA REGULAR E INTEGRAL APLICAÇÃO DOS RECURSOS REPASSADOS. CITAÇÃO DOS RESPONSÁVEIS. REVELIA. CONTAS IRREGULARES. IMPUTAÇÃO DE DÉBITO E APLICAÇÃO DE MULTA.

TOMADA DE CONTAS ESPECIAL (TCE)

Secretaria de Controle Externo de Tomada de Contas Especial (SecexTCE).

Tratam os autos de Tomada de Contas Especial instaurada pela Secretaria Especial da Cultura, do Ministério da Cultura (extinto) - atual Ministério do Turismo, em desfavor de Phocus Comunicação e Eventos Ltda. - ME (CNPJ: 07.792.149/0001-08) e Audicléia Dutra Garcia (CPF: 969.224.861-53) , em razão de omissão no dever de prestar contas dos recursos captados, no montante de R$ 100 mil em 08/07/2010 (ou R$ 195.504,38, em 27/10/2017) , ao abrigo do projeto cultural Pronac 09-7772, que havia autorizado a captação de R$ 468.732,00 com o objetivo de "criar na cidade de Campinas um grande espaço cênico no qual crianças, jovens e adultos tenham contato com a magia da literatura, através de apresentações artísticas, buscando a divulgação da literatura e formação de novos leitores", com prazo de execução entre março e dezembro de 2010 (§§ 1º a 4º da instrução, peça 71) .
Conforme relatado, a presente TCE foi instaurada em razão da omissão no dever de prestar contas, e foi concluída, na fase interna, pela irregularidade das contas e pela imputação de débito equivalente ao montante total captado pelos responsáveis retro referidos (§§ 5º a 9º da instrução) .
Já nesta Corte, e apesar de ambos os responsáveis terem sido regularmente citados pela ausência de comprovação da aplicação dos recursos captados (§§ 10 e 11 da instrução) , e de a Sra. Audicléia ter sido regularmente ouvida em audiência a respeito da omissão em prestar contas (§ 11 da instrução) , nenhuma resposta foi apresentada (§ 15 da instrução, peça 71) . 
Acolho as análises e conclusões contidas na unidade técnica, transcrita para o relatório que precede esta deliberação, como razões de decidir nestes autos (§§ 20 a 42 da instrução) .
Com efeito, há demonstração nos autos de que recursos financeiros no montante de R$ 100 mil foram captados, conforme autorizado pelo Projeto Pronac 09-7772. Entretanto, não foram apresentados quaisquer documentos comprovadores da adequada utilização dos mesmos, quer seja como prestação de contas, quer seja em resposta à citação. Ademais, a conduta da responsável pela gestão dos recursos não permite concluir tenha ela agido em boa-fé. 
Frente a essas constatações, só posso concordar com a proposta da unidade instrutiva no sentido do julgamento desta TCE pela irregularidade, com imputação de débito equivalente ao referido montante aos responsáveis, pessoas jurídica e física, em solidariedade, corrigido na forma da lei e acrescido dos encargos legais, e com aplicação, a ambos, da sanção prevista no art. 57 da Lei 8.443/92 (§ 41 da instrução) . 
	Ante o exposto, em conformidade com as propostas uniformes apresentadas pela unidade técnica, acolhidas pelo MP/TCU, manifesto-me por que o Tribunal aprove o acórdão que ora submeto à deliberação deste Colegiado.  
TCU, Sala das Sessões Ministro Luciano Brandão Alves de Souza, em 2 de março de 2021.
 
AUGUSTO SHERMAN CAVALCANTI
Relator